ACORDAO-COMPLETO-2351985

ACÓRDÃO 3526/2019 ATA 13/2019 - PRIMEIRA CÂMARA

VISTOS, relatados e discutidos estes autos de embargos de declaração opostos por Loide Campos Modesto da Silva perante o Acórdão 164/2019-TCU-Primeira Câmara, que considerou ilegal sua pensão civil,
	ACORDAM os Ministros do Tribunal de Contas da União, reunidos em Sessão da Primeira Câmara, diante das razões expostas pelo Relator, em:
	9.1. conhecer e rejeitar os presentes embargos de declaração, com fundamento nos arts. 32, inciso II, e 34 da Lei 8.443/1992;
	9.2. dar ciência da presente deliberação à embargante, na pessoa do representante legalmente constituído nos autos.

Embargos de declaração opostos por Loide Campos Modesto da Silva perante acórdão que considerou ilegal sua pensão civil.

Primeira Câmara

Fundação Universidade Federal do Mato Grosso.

3. Entidade: Fundação Universidade Federal do Mato Grosso.

13.1. Ministros presentes: Walton Alencar Rodrigues (Presidente), Benjamin Zymler, Bruno Dantas (Relator) e Vital do Rêgo.
13.2. Ministros-Substitutos presentes: Augusto Sherman Cavalcanti e Weder de Oliveira.

ACORDAO-COMPLETO-2368260

Acórdão 11469/2019 - Primeira Câmara

BRUNO DANTAS

Ministro Bruno Dantas.

Cuidam os autos de embargos de declaração opostos por Loide Campos Modesto da Silva perante o Acórdão 164/2019-TCU-Primeira Câmara, cuja parte dispositiva foi assim lavrada:
"9.1. considerar ilegal a pensão civil de Loide Campos Modesto da Silva (XXX.232.241-XX) , negando o registro ao ato correspondente;
9.2. dispensar o ressarcimento das quantias indevidamente recebidas de boa-fé (enunciado 106 da súmula da jurisprudência predominante do TCU) ;
9.3. determinar à Fundação Universidade Federal de Mato Grosso que:
9.3.1. no prazo de 15 (quinze) dias, faça cessar os pagamentos decorrentes do ato ora considerado ilegal, sob pena de responsabilidade solidária da autoridade administrativa omissa;
9.3.2. no prazo de 30 (trinta) dias, emita novo ato escoimado das irregularidades apontadas;
9.3.3. no prazo de 15 (quinze) dias, dê ciência do inteiro teor desta deliberação à interessada, esclarecendo-lhe que o efeito suspensivo proveniente da interposição de recurso não a exime da devolução dos valores percebidos indevidamente após a notificação sobre o presente acórdão, em caso de não provimento do recurso porventura impetrado;
9.3.4. no prazo de 30 (trinta) dias, informe ao TCU as medidas adotadas, sem prejuízo de encaminhar comprovante sobre a data em que a interessada tomou conhecimento do contido no item anterior;
9.4. determinar à Secretaria de Fiscalização de Pessoal que monitore o cumprimento das diretrizes ora endereçadas à Fundação Universidade Federal de Mato Grosso;
9.5. dar ciência deste acórdão à Fundação Universidade Federal de Mato Grosso."
2.	Referida deliberação considerou ilegal a pensão civil da embargante, com negativa de registro, em razão do pagamento de quintos em valor acima do devido e pelo pagamento de GADF cumulativamente com quintos, em desacordo com a legislação e a jurisprudência que regem a matéria.
3.	Nesta oportunidade, a embargante alega, em síntese, que:
3.1.	"o Acórdão encontra-se contraditório e até certo ponto, omisso, especialmente no tocante ao seu cumprimento e ao tratamento à coisa julgada, em respeito ao já decidido pelo Poder Judiciário";
3.2.	"o acórdão encontra-se omisso, pois deverá, desde logo e se assim entende, obter a cópia da decisão judicial transitada em julgado, em diligência, e já expor seus limites e alcance, de modo que certamente a FUFMT já expôs seu completo entendimento a partir do momento em que concedeu o ato, fundamentando-o nas referidas decisões, conforme consta do ato de concessão";
3.3.	"em contraposição ao item 24/25 da unidade técnica, percebe-se que há indicação de providências antagônicas, ou seja, percebe-se que a Unidade técnica deliberou pelo reconhecimento da impossibilidade de redução dos proventos de pensão-GADF, enquanto que a determinação do acórdão fora pela supressão da mesma gratificação, o que data vênia, pela análise dos autos e dos argumentos de concessão, ratificam o entendimento até então já claramente manifestado pela FUFMT, a qual pela sua SGP, possui análise técnica idêntica, ou seja, pela manutenção das gratificações citadas, conforme o ato de concessão, assim como outorgadas e fundamentadas judicialmente";
3.4.	"Revela-se também temerária e absolutamente imprópria para a Requerente/Embargante, já em idade avançada (mais de 70 anos) , passados anos recebendo o respectivo valor, ter agora, seus proventos de pensão reduzidos temporariamente, para somente após, sob nova avaliação e interpretação, voltar a receber sua pensão normalmente, isso, além de inviável, se mostra também absoluta insegurança jurídica."
4.	Assim, pelo que expõe, a recorrente requer a incidência de efeito suspensivo e que sejam os presentes embargos de declaração acolhidos para que o TCU sane as omissões e obscuridades apontadas.
	É o relatório.

Alexandre Luiz Lozano Pereira (OAB/MT 7.889-B) e outros, representando Loide Campos Modesto da Silva.

Não atuou.

embargos de declaração. inexistência de CONTRADIÇÃO, obscuridade ou omissão. conhecimento. rejeição. Rejeitam-se embargos de declaração quando os argumentos apresentados não trazem elementos suficientes que permitam caracterizar a existência de obscuridade, omissão ou contradição na deliberação embargada.

PENSÃO CIVIL (PCIV)

não atuou.

Trata-se de embargos de declaração opostos por Loide Campos Modesto da Silva perante o Acórdão 164/2019-TCU-Primeira Câmara, que considerou ilegal sua pensão civil, com negativa de registro, em razão do pagamento de quintos em valor acima do devido e pelo pagamento de GADF cumulativamente com quintos, em desacordo com a legislação e a jurisprudência que regem a matéria. 
2.	Satisfeitos os requisitos atinentes à espécie, os presentes embargos devem ser conhecidos, com fundamento nos arts. 32, inciso II, e 34 da Lei 8.443/1992.
3.	Preliminarmente, acerca da natureza dos embargos declaratórios, julgo relevante transcrever o seguinte excerto do Acórdão 1218/2015-TCU-Plenário:
"Antes de tratar especificamente dos argumentos trazidos pelos embargantes, lembro que essa espécie recursal, cujo objetivo é sanar eventuais omissões, obscuridades ou contradições, não deve ser manejada para rediscussão de mérito, o que representa, na prática, a possibilidade de repetição de um mesmo recurso, ferindo os princípios da singularidade, da isonomia e da celeridade processual. Os embargos declaratórios devem ter como fundamentação a obscuridade (falta de clareza na redação do julgado) , contradição (existência de proposições inconciliáveis entre si) e omissão (falta de pronunciamento judicial sobre matéria que deveria ter sido apreciada pelo juiz) ."
4.	Em reforço, pertinente destacar a natureza das contradições e omissões embargáveis, consoante elucidativa explanação contida no Acórdão 3339/2013-TCU-Primeira Câmara:
"A omissão para o acolhimento dos declaratórios é a que diz respeito à questão que deveria ter sido apreciada pelo colegiado mas não o foi. Não constitui omissão ou contradição a adoção de entendimento diverso do preferido pela parte, segundo seus próprios critérios de justiça e de acordo com sua particular interpretação das leis e da jurisprudência. Não há falar em omissão quando o acórdão analisa todas as questões submetidas a exame e as decide com base em teses jurídicas, jurisprudência, interpretação de leis e análise dos fatos que são diversos dos que os jurisdicionados entendem como mais adequados.
 (...) a contradição deve estar contida nos termos do decisum atacado, este compreendido no âmbito desta Corte como o conjunto: Relatório, Voto e Acórdão. Não cabe alegação de contradição entre o acórdão embargado e 'doutrina', 'jurisprudência' ou mesmo 'comando legal'. A alegação é pertinente em recurso de reconsideração ou pedido de reexame, no qual o comando atacado é contrastado com a jurisprudência, a doutrina e o ordenamento jurídico. Entretanto, é descabida em embargos de declaração, cuja única finalidade é esclarecer ou integrar a decisão embargada, excepcionalmente modificando-a."
5.	Por aí se vê que a contradição, a obscuridade ou a omissão sanável por intermédio dos aclaratórios deve ser aquela interna à própria decisão embargada, ou seja, deve haver discrepância entre os fundamentos que a alicerçaram e a sua conclusão.
6.	Dito isso, passo a apreciar as alegações da embargante.
7.	Quanto ao argumento de que o TCU não teria observado a proteção conferida pela coisa julgada, a deliberação embargada foi clara ao reconhecer, em relação aos quintos, que a recorrente faz jus à vantagem, mas não nos valores atualmente consignados, conforme exaustivamente abordado naquela ocasião. A coisa julgada, portanto, foi devidamente prestigiada pelo aresto vergastado.
8.	No que se refere à GADF, o cerne da argumentação reside no fato de que o TCU não se manifestou acerca do teor da decisão judicial que alegadamente lhe confere suporte, devendo diligenciar a entidade de origem a fim de obtê-la. Nessa linha, sustenta a embargante que não seria possível ao TCU determinar à entidade de origem que, quando do encaminhamento de um novo ato, disponibilizasse o inteiro teor da referida deliberação caso entendesse que a vantagem era devida, pois o órgão já teria feito essa avaliação ao conceder a vantagem à recorrente, cumprindo ao TCU emitir seu juízo acerca do alcance da sentença. 
9.	Sobre essa questão, importa destacar, desde logo, que o TCU diligenciou a entidade de origem a fim de obter o teor da decisão judicial que suportaria o pagamento da GADF (peça 3) , mas referido documento não foi encaminhado. Aliás, também foi oferecida à recorrente a oportunidade de se manifestar previamente nos autos (peça 9) , porquanto seu ato dera entrada no TCU há mais de 5 anos. No entanto, nenhum elemento foi acostado aos autos em resposta.
10.	Por aí se vê que o TCU ofereceu ampla oportunidade para que o órgão e a embargante apresentassem os elementos aptos a justificar o pagamento das vantagens impugnadas. Com efeito, a não apresentação desses elementos não poderia, evidentemente, obstar a prerrogativa constitucional do TCU em apreciar atos sujeitos a registro, razão pela qual não há qualquer impropriedade no acórdão recorrido ao considerar ilegal a concessão em razão do pagamento de vantagens em desacordo com a legislação e a jurisprudência de regência, cujo suporte não foi evidenciado.
11.	Aliás, mesmo diante da ausência do teor da sentença, foi esclarecido que, caso haja sentença judicial protetiva dos pagamentos impugnados, o novo ato a ser encaminhado deveria conter o inteiro teor dessa deliberação, para fins de apreciação pelo TCU. Não há, portanto, qualquer impropriedade que justifique a alteração do acórdão questionado.
12.	Em relação ao argumento de que haveria contradição entre o conteúdo do relatório e a decisão adotada, porquanto a unidade técnica se manifestou pela impossibilidade de que fosse determinada a correção da GED que compõe os quintos e da GADF, por entender que essas vantagens estariam protegidas por decisão judicial, ressalto que, nos termos do voto, manifestei minha discordância quanto a esse aspecto, conforme itens 9 a 13 e 16 a 20, não havendo, portanto, discrepância entre os fundamentos externados no voto e a deliberação adotada por esta Corte.
13.	Quanto ao argumento de que a exclusão das vantagens teria ocasionado insegurança jurídica, não vislumbro esse cenário. As parcelas foram corretamente impugnadas durante o processo de apreciação da legalidade do ato de pensão civil para fins de registro pelo TCU, porquanto em desacordo com as normas vigentes. Na hipótese de serem apresentados elementos aptos a desconstituir os fundamentos do acórdão recorrido, pela via recursal adequada, as parcelas naturalmente voltariam ao contracheque da interessada, não havendo que se falar em insegurança jurídica em razão disso.
14.	Assim, ausentes as omissões e as contradições suscitadas pela embargante, não há qualquer reparo a se fazer na deliberação combatida, razão pela qual devem ser rejeitadas as asserções trazidas nos presentes aclaratórios.
	Ante o exposto, voto por que o Tribunal adote a deliberação que ora submeto à apreciação deste Colegiado.
TCU, Sala das Sessões Ministro Luciano Brandão Alves de Souza, em 30 de abril de 2019.
Ministro BRUNO DANTAS 
Relator